ACORDAO-COMPLETO-2469881

ACÓRDÃO 7909/2021 ATA 15/2021 - PRIMEIRA CÂMARA

VISTOS, relatados e discutidos estes autos de pedido de reexame interposto contra o Acórdão 8612/2020-TCU-Primeira Câmara, por meio do qual foi negado registro ao ato de pensão militar de interesse da Sra. Martha Maria Sellos Simões, viúva do instituidor Sr. Luiz Carlos Vercosa Simões,
ACORDAM os Ministros do Tribunal de Contas da União, reunidos em sessão da Primeira Câmara, com fulcro no art. 48 da Lei 8.443, de 16 de julho de 1992, c/c o art. 286 do RITCU, e diante das razões expostas pelo Relator, em:
9.1. conhecer do pedido de reexame para, no mérito, negar-lhe provimento;
9.2. dar ciência desta deliberação à recorrente e ao órgão jurisdicionado.

Pedido de reexame interposto contra o Acórdão 8.612/2020-1ª Câmara, que considerou ilegal o ato inicial de pensão militar de interesse da Sra. Martha Maria Sellos Simões.

Primeira Câmara

Subdiretoria de Inativos e Pensionistas - ÁREA MILITAR.

3. Interessados/Responsáveis/Recorrentes:
3.1. Interessados: Angela Maria Alves Machado (XXX.209.987-XX); Maria de Fatima Silva Amarante (XXX.287.867-XX); Martha Maria Sellos Simoes (XXX.752.057-XX); Solange Alves Machado (XXX.169.697-XX)
3.2. Recorrente: Martha Maria Sellos Simões (XXX.752.057-XX).

13.1. Ministros presentes: Walton Alencar Rodrigues (Presidente), Benjamin Zymler (Relator) e Jorge Oliveira.
13.2. Ministros-Substitutos presentes: Augusto Sherman Cavalcanti e Weder de Oliveira.

ACORDAO-COMPLETO-2488801

Acórdão de Relação 10218/2021 - Primeira Câmara

Acórdão de Relação

BENJAMIN ZYMLER

Ministro-Substituto Weder de Oliveira.

Adoto como relatório o parecer da unidade técnica, cujos termos são os seguintes:
"INTRODUÇÃO
1.	Trata-se de Pedido de Reexame (peça 23) interposto pela Sra. Martha Maria Sellos Simões contra o Acórdão 8612/2020-TCU-Primeira Câmara, relator o Ministro-Substituto Weder de Oliveira (peça 11) .
1.1.	A deliberação recorrida tem o seguinte teor:
VISTOS, relatados e discutidos estes autos de concessão inicial de pensão militar emitidos pela Subdiretoria de Inativos e Pensionistas - Área Militar - Comando da Aeronáutica.
ACORDAM os ministros do Tribunal de Contas da União, reunidos em sessão da 1ª Câmara, ante as razões expostas pelo relator, em:
9.1. considerar legal, para fins de registro, os atos de concessão inicial pensão militar instituída por Luiz Fernando Cunha Amarante (10714944-08-2015-000728-9, peça 4) , nos termos do § 1º do art. 260 do RI/TCU;
9.2. considerar ilegais os atos de pensão militar inicial instituída por Luiz Carlos Verçosa Simões (10714944-08-2015-000635-5, peça 2)  e por Luiz Fernando Alves Machado (10714944-08- 2015-000599-5, peça 3) , recusando-lhes o registro, nos termos do § 1º do art. 260 do RI/TCU;
9.3. em relação aos atos referenciados no item 9.2., dispensar a devolução dos valores indevidamente recebidos de boa-fé, presumidamente, pelas pensionistas, nos termos da Súmula 106 deste Tribunal;
9.4. determinar à Subdiretoria de Inativos e Pensionistas - Área Militar - Comando da Aeronáutica que:
9.4.1. no prazo de 15 (quinze) dias, a contar da ciência desta deliberação, abstenha-se de realizar pagamentos decorrentes dos atos impugnados no item 9.2., sujeitando-se a autoridade administrativa omissa à responsabilidade solidária, nos termos do art. 262, caput, do Regimento Interno/TCU;
9.4.2. dê ciência à Sra. Martha Maria Sellos Simões de que pode optar por dois benefícios legalmente acumuláveis nos termos do art. 29 da Lei 3.765/1960, em relação à pensão instituída por Luiz Carlos Verçosa Simões (peça 2) ;
9.4.3. dê ciência, no prazo de 15 (quinze) dias, a contar do recebimento da notificação deste acórdão, do inteiro teor desta deliberação às beneficiárias dos atos impugnados no item 9.2., encaminhando a este Tribunal, no prazo de 30 (trinta) dias, comprovante da referida ciência;
9.4.4. informe às interessadas que o efeito suspensivo proveniente da interposição de possíveis recursos perante o Tribunal não as exime da devolução dos valores percebidos indevidamente após a respectiva notificação, caso os recursos não sejam providos;
9.5. encerrar o processo e arquivar os presentes autos.
HISTÓRICO
2.	A Sra. Martha Maria Sellos Simões, pensionista, na qualidade de viúva do Sr. Luiz Carlos Verçosa Simões, percebe, atualmente, outros dois benefícios previdenciários: aposentadoria pelo Regime Geral da Previdência Social (RGPS) , desde 1º/5/1997, e pensão civil pelo Regime Próprio da Previdência Social, instituída também pelo Sr. Luiz Carlos Verçosa Simões.
7. 	A situação está em desacordo com o art. 29 da Lei 3.765/1960, uma vez que na data em que foi instituída a presente pensão militar e a pensão civil - 20/10/2013 - a Sra. Martha Maria Sellos Simões já percebia aposentadoria pelo RGPS.
8. 	A jurisprudência deste Tribunal (a exemplo dos Acórdão 12450/2018-TCU-Primeira Câmara, 8721/2017 e 3653/2011-TCU-2ª Câmara e 2365/2018-TCU-Plenário) é firme no sentido de que o disposto no citado art. 29 da Lei 3.765/1960 "permite a acumulação de duas pensões militares ou de uma pensão militar com vencimentos ou benefício previdenciário decorrente de um único cargo civil, sejam estes últimos vinculados ao Regime Próprio de Previdência de Servidores Públicos ou ao Regime Geral da Previdência Social".
9.	Assim, a pensão militar em exame foi considerada ilegal, em razão do acúmulo de benefícios pela recorrente, em desacordo com o disposto no art. 29 da Lei 3.765/1960.
2.1.	Passa-se à análise do recurso.
EXAME DE ADMISSIBILIDADE
3.	Reitera-se o exame de admissibilidade realizado pelo SAR/Serur (peça 25) , que propôs conhecer do recurso e suspender os efeitos dos itens 9.2, 9.4, 9.4.1 e 9.4.2 do Acórdão 8612/2020-TCU-Primeira Câmara em relação à recorrente, nos termos do art. 48 da Lei 8.443/1992 c/c artigos 285 e 286, parágrafo único, do Regimento Interno do TCU. O Ministro Benjamin Zymler conheceu do recurso na forma proposta por esta unidade técnica (peça 27) .
EXAME DE MÉRITO
	Delimitação:
4.	Constitui objeto do presente recurso analisar se houve violação ao princípio da segurança jurídica e se ocorreu a prescrição ou a decadência quinquenal.
5. Da violação ao princípio da segurança jurídica e da prescrição quinquenal
5.1.	A recorrente afirma que o Tribunal de Contas da União, caso desejasse impugnar tais atos, deveria ter feito dentro do prazo de 5 (cinco) anos, esgotado em 2019, e que as situações individuais consolidadas não podem mais ser revistas pela Administração (peça 23, p. 3) .
5.2.	É uma imposição da segurança jurídica. Não pode o particular, ou mesmo o agente público, ficar eternamente a mercê de possível ação da Administração para rever atos, conhecidos, que afetam de forma importante seu patrimônio jurídico.
5.3.	Não se trata de situação jurídica desconhecida pela Corte de Contas, mas sim de ato jurídico perfeito cuja ciência é inequívoca desde sua edição, pois publicizado e com consequências a partir de então, e que foi levado, por representação, ao conhecimento da Corte de Contas, há bem mais de 5 anos. A bem da verdade, são quase 20 anos desde a edição da contradita MP em 2001.
5.4.	Se pretendia impugnar o ato, tinha prazo de 5 anos para o fazer. Decaiu, pois, a Administração - e esta egrégia Corte de Contas é parte integrante da Administração - do direito de rever os atos e normas que pretende atingir.
5.5.	Diz que nesse sentido o Supremo Tribunal Federal já consolidou posicionamento e transcreve ementa de julgamento que teria sido proferido no MS 25116, rel. o Ministro AYRES BRITTO, julgado em 8/9/2010, publicado em 10/2/2011, Tribunal Pleno.
5.6.	Aduz que a doutrina e a jurisprudência já firmavam o entendimento de que, se o administrado possui 5 anos para ingressar com ação de ressarcimento por atos decorrente de responsabilidade civil (Decreto-Lei nº 20.910/1932) , o mesmo prazo deveria ser aplicado com o credor da reparação fosse a União ou as pessoas que compõem a Administração Indireta.
5.7.	A matéria foi confrontada pelo STF em 2016, no RE 669.069, e foi reconhecido que a União possui o prazo de 5 anos para ingressar com o pedido de ressarcimento, pois, ultrapassado esse prazo, prescreverá o direito de ação.
5.8.	Cita os conceitos de prescrição segundo os doutrinadores Hely Lopes Meirelles e Celso Antônio Bandeira de Mello.
5.9.	Diz que até o julgamento do RE 669.069 não havia regra sobre o prazo de prescrição da Administração Pública contra o administrado, mas sim interpretação analógica, aplicando-se o prazo de 5 anos, o mesmo para a Administração Pública rever seus atos (art. 54 da Lei 9.784/99) .
5.10.	Afirma que o STF, quando do julgamento do RE 669.069, fixou o prazo de 5 anos para que a União, suas Agências ou Autarquias, efetuem a cobrança pelo ressarcimento.
5.11.	No caso do ato administrativo em análise, os atributos aplicáveis são o da presunção de legitimidade ou legalidade e o da tipicidade.
5.12.	Segundo a doutrina, a presunção de legitimidade, também conhecido como presunção de legalidade ou presunção de veracidade, significa que, até prova em contrário, o ato administrativo é considerado válido para o direito.
5.13.	É evidente que a Administração Pública tem o poder/dever de revisar seus atos, seja por motivos de conveniência e oportunidade, seja por ilegalidade, como consagrado na doutrina e na jurisprudência (Súmula 473, STF) . Todavia, em nome da segurança jurídica das relações, deve fazê-lo dentro do prazo previsto em lei, sob pena de ver consolidada a situação contra a qual pretende se insurgir, conforme já consolidada jurisprudência.
Análise
5.14.	No caso em apreço, não houve o respectivo registro em razão da constatação de ilegalidade no ato (está em desacordo com disposto no art. 29 da Lei 3.765/1960) , o que afasta, por si só, a presunção de legitimidade do ato administrativo que concedeu o benefício à recorrente, não havendo, assim, que se falar em violação da segurança jurídica.
5.15.	Quanto à boa-fé da recorrente, este Tribunal a considerou, dispensando a devolução dos valores indevidamente recebidos, nos termos do item 9.3 do acórdão recorrido, consoante o disposto na Súmula 106 de sua jurisprudência.
5.16.	No mais, quando se trata de ato de concessão inicial de aposentadoria, reforma ou pensão, como no presente caso, em que o Tribunal apreciou a legalidade do ato concessório inicial da Pensão Militar, o entendimento do Supremo Tribunal Federal é no sentido de que a decadência administrativa só é configurada quando o processo não é julgado após cinco anos contados de sua chegada ao Tribunal de Contas.
5.17.	Essa é a inteligência do Tema 445, oportunidade em que a Suprema Corte fixou a seguinte tese de repercussão geral no RE 636.553, relator o Ministro Gilmar Mendes:
Em atenção aos princípios da segurança jurídica e da confiança legítima, os Tribunais de Contas estão sujeitos ao prazo de 5 anos para o julgamento da legalidade do ato de concessão inicial de aposentadoria, reforma ou pensão, a contar da chegada do processo à respectiva Corte de Contas. (destacou-se) 
5.18.	Assim, como o ato foi enviado ao TCU apenas em 8/3/2016 (peça 2) e apreciado/considerado ilegal na Sessão da Primeira Câmara de 11/8/2020 (peça 11) , não há que se falar em decadência administrativa nem em prescrição quinquenal, nem em obrigatoriedade de oitiva prévia do (a) interessado (a) .
5.19.	Cabe ressaltar a sedimentada jurisprudência do Supremo Tribunal Federal no sentido de classificar como ato complexo a concessão de aposentadoria, reforma ou pensão, consoante os seguintes julgados (RMS 3881/SP, MS 19875/DF, RE 195861/ES e MS 23665/DF) .
5.20.	Sendo assim, o ato de aposentadoria, reforma ou pensão somente passa a estar plenamente formado (perfeito) , válido (aferição da legalidade com reflexo de definitividade perante a Administração) e eficaz (plenamente oponível a terceiros, deixando de apresentar executoriedade provisória) , quando recebe o registro emitido pelo Tribunal de Contas da União, conforme o disposto no inciso III do art. 71 da Constituição Federal.
5.21.	Portanto, opina-se pela rejeição dos argumentos apresentados pela recorrente.
6. Dos atos de revisão de pensão
6.1.	Diz que após publicar a portaria 12.156/IP4-3, de 20/2/2019, a administração militar afirma que pretende regular o desconto para pensão militar com direito a um ou dois postos acima no momento da concessão. Da mesma forma ajustar as pensões que estão sendo recebidas e foram concedidas após a edição da MP 2215/10-01.
6.2.	Baseado no parecer nº 418/COJAER/GCU/AGU, de 28/09/2012, a administração pretende rever a promoção cumulativa graduação superior conforme o disposto na Lei 12.158/2009.
6.3.	Agora com a nova portaria pretende a administração pública revogar as promoções obtidas por grande parcela de militares do quadro de taifeiros obtidos com a publicação da lei.
6.4.	Serão emitidos novos títulos de pensão com pensão em valor inferior ao atualmente recebido.
6.5.	A força aérea brasileira permitiu mesmo após a edição da MP2215/10-01 que seus militares ao atingir 30 e 35 anos de serviço contribuíssem para a pensão militar de um ou dois postos acima. Passados 18 anos dessa decisão da administração (permitir o desconto) , deseja agora reduzir valores de pensões já concedidas.
6.6.	A Administração admite que ao publicar a portaria que dava o direito a contribuição para um ou dois postos acima após a edição da MP 2215/2001 cometeu um erro. Após quase duas décadas da publicação da dita MP a Força Aérea Brasileira pretende emitir novos títulos de pensão e adequar a valor inferior as pensões que possuem caráter alimentar.
6.7.	Com certeza haverá grandes discussões nos tribunais, pois as pensões militares são aprovadas individualmente pelo TCU (Tribunal de Contas da União) . Nos tribunais erros em atos Administrativos na maioria dos casos não atingem o funcionário/pensionistas.
6.8.	Outro fator importante nessa discussão e omitido pela força aérea nas discussões judiciais é que o Tribunal de Contas da União já se manifestou em consulta pública sobre a possibilidade de superposição de graus hierárquicos, dessa forma o TCU informa ser legal os taifeiros e pensionistas receberem aposentadoria/pensão de posto acima.
Análise
6.9.	A defesa da recorrente parece ter-se equivocado em relação ao fundamento do acórdão que considerou ilegal o ato concessório da pensão sob exame, pois as razões recursais acima transcritas fazem menção à conhecida questão concernente às reformas/pensões militares concedidas com proventos calculados com base no soldo de um ou mais postos acima do que o ex-militar ostentava na ativa, ao passo que, neste caso, o que levou o Tribunal a considerar ilegal a concessão da pensão militar, como registrado no histórico desta instrução, foi o fato de a concessão estar em desacordo com o disposto no art. 29 da Lei 3.765/1960, uma vez que na data de instituição da presente pensão militar e da pensão civil - 20/10/2013 - a Sra. Martha Maria Sellos Simões já percebia aposentadoria pelo Regime Geral de Previdência Social.
6.10.	Nesse sentido, é oportuno transcrever excerto do voto que fundamentou o acórdão recorrido (peça 12) :
6. No tocante ao ato acostado à peça 2, a Sra. Martha Maria Sellos Simões, pensionista, na qualidade de viúva do Sr. Luiz Carlos Verçosa Simões, percebe, atualmente, outros dois benefícios previdenciários, uma aposentadoria pelo Regime Geral da Previdência Social - RGPS, desde 1º/5/1997, (conforme pesquisa realizada em 27/6/2020, na base de dados do Instituto Nacional do Seguro Social/INSS, "Consulta Folha de Pagamento de Benefícios - "Maciça" (Gestor: INSS/DATAPREV) ", data de referência: 01/06/2020) e uma pensão civil pelo Regime Próprio da Previdência Social, também instituída pelo Sr. Luiz Carlos Verçosa Simões (peça 10) .
7. A situação está em desacordo com o art. 29 da Lei 3.765/1960, uma vez que no momento da instituição da presente pensão militar e da pensão civil, 20/10/2013, a Sra. Martha Maria Sellos Simões já percebia aposentadoria pelo RGPS.
8. A jurisprudência deste Tribunal (a exemplo dos Acórdão 12450/2018-TCU-Primeira Câmara, 8721/2017 e 3653/2011-TCU-2ª Câmara e 2365/2018-TCU-Plenário) é firme no sentido de que o disposto no artigo acima citado "permite a acumulação de duas pensões militares ou de uma pensão militar com vencimentos ou benefício previdenciário decorrente de um único cargo civil, sejam estes últimos vinculados ao Regime Próprio de Previdência de Servidores Públicos ou ao Regime Geral da Previdência Social".
6.11.	Portanto, opina-se no sentido de rejeitar os argumentos apresentados.
7. Da promoção recebida pelo instituidor da pensão - patologia
7.1.	Diz que o instituidor da pensão está inscrito no rol daqueles que recebem o benefício conforme atestado de óbito anexo, Lei 7.580/1986 e informação COJAER 548/02, que assim dispõe:
Será concedido ao militar da ativa ou da reserva remunerada julgado incapaz definitivamente para o serviço militar, em consequência de ferimento ou enfermidade contraídos em campanha ou na manutenção da ordem pública. Será, ainda, concedido aos militares da ativa ou da reserva remunerada inválidos, nos casos de:
- acidentes em serviço;
- doenças, moléstias ou enfermidades em que haja relação de causa e efeito com o serviço,
- doenças especificadas em lei.
- também serão beneficiados os militares reformados por idade limite segundo informação COJAER 548/02.
Doenças especificadas em lei: c) Neoplasia Maligna.
Análise
7.2.	Assim como na questão anterior, aqui também a defesa da recorrente apresentou argumento que não guarda qualquer relação com os motivos que ensejaram o julgamento pela ilegalidade do ato.
7.3.	Portanto, opina-se pela rejeição do argumento apresentado.
CONCLUSÃO
8.	Da análise de mérito do presente recurso, conclui-se que não houve a alegada violação ao princípio da segurança jurídica, nem a alegada ocorrência de prescrição ou decadência quinquenal.
8.1.	Por conseguinte, deve-se negar provimento ao presente recurso.
PROPOSTA DE ENCAMINHAMENTO
9.	Ante o exposto, submetem-se os autos à consideração superior, propondo-se, com fundamento no art. 48 da Lei 8.443/1992, conhecer do recurso e, no mérito:
	a) negar-lhe provimento;
	b) informar a recorrente e demais interessados do acórdão a ser proferido, destacando que o relatório e o voto que o fundamentam podem ser acessados por meio do endereço eletrônico www.tcu.gov.br/acordaos."
2.	O Ministério Público junto a esta Corte de Contas manifestou-se de acordo com a proposta formulada pela unidade técnica.
	É o Relatório.

Tiago Mascarenhas da Costa Marques (OAB/RJ 205.521), representando Martha Maria Sellos Simões (875.752.057-72).

Procuradora-Geral Cristina Machado da Costa e Silva.

PEDIDO DE REEXAME. PENSÃO MILITAR. CUMULAÇÃO DA PENSÃO MILITAR COM DOIS PROVENTOS DE OUTROS REGIMES. VIOLAÇÃO DO DISPOSTO NO ART. 29 DA LEI 3.765/1960. AUSÊNCIA DE VIOLAÇÃO DO PRINCÍPIO DA SEGURANÇA JURÍDICA. ILEGALIDADE DO ATO. CONHECIMENTO E NEGATIVA DE PROVIMENTO AO RECURSO.

PENSÃO MILITAR (PMIL)

Secretaria de Recursos (Serur); Secretaria de Fiscalização de Integridade de Atos e Pagamentos de Pessoal e de Benefícios Sociais (Sefip).

Por meio do Acórdão 8612/2020-TCU-Primeira Câmara deste Tribunal considerou ilegal e negou registro ao ato inicial de pensão militar de interesse da Sra. Martha Maria Sellos Simões, viúva do Sr. Luiz Carlos Vercosa Simões, ex-ocupante do posto de capitão da Aeronáutica.
2.	A recusa, consoante se extrai da decisão recorrida, se deveu à suposta acumulação dos proventos da pensão militar com outros dois benefícios previdenciários pagos pelos cofres públicos, a saber, uma aposentadoria e uma pensão civil, ambas pagas pelo Regime Geral de Previdência Social - RGPS.
3.	Inconformada, a pensionista interpõe pedido de reexame, alegando, em síntese, i) violação do princípio da segurança jurídica e ocorrência da prescrição quinquenal; ii) estabelecimento de prazo de cinco anos para a pretensão de ressarcimento, nos termos do RE 669.069 julgado pelo Supremo Tribunal Federal; iii) ausência da legalidade do ato administrativo em decorrência da incidência da prescrição; iv) impossibilidade de revisão da pensão em virtude da promoção ocorrida em virtude da patologia que acometeu o instituidor da pensão.
4.	Instruindo o feito, a Secretaria de Recursos - Serur concluiu, ao final, pela negativa de provimento do recurso, haja vista a ausência de elementos suficientes para ensejar a alteração da decisão recorrida.
5.	O Ministério Público de Contas manifestou-se de acordo com a proposta formulada pela unidade técnica.
6.	Ratifico o juízo inicial de admissibilidade do pedido de reexame.
7.	Relativamente ao mérito, acolho a conclusão a que chegou a unidade técnica em relação ao pedido de reexame ora submetido a julgamento, senão vejamos.
8.	A Lei 3.765/1960, em seu art. 29, com a redação dada pela Medida Provisória 2.215-10/2001, vigente quando do óbito do militar (outubro de 2013) , não admite a cumulação de pensão com mais de uma outra fonte de renda proveniente dos cofres públicos:
"Art. 29. É permitida a acumulação:
I - de uma pensão militar com proventos de disponibilidade, reforma, vencimentos ou aposentadoria;  
II - de uma pensão militar com a de outro regime (...) ".
9.	No caso concreto, a Sefip detectou que a beneficiária Martha Maria Sellos Simões acumula a pensão militar tida por ilegal com uma aposentadoria por invalidez do Regime Geral de Previdência Social - RGPS e um outro benefício previdenciário de pensão por morte também proveniente do regime geral, não tendo sido produzida pela recorrente qualquer prova em sentido contrário.
10.	Assim sendo, o acórdão recorrido que considerou ilegal o ato de concessão de pensão militar deve ser preservado, sendo oportuno registrar as palavras do Ministro Vital do Rêgo no voto condutor do recente Acórdão 5263/2020-TCU-Primeira Câmara, ao examinar situação análoga:
"8.6. Observo que o entendimento do Superior Tribunal de Justiça, nos termos do que restou decidido no 1434168/RS, é no sentido de que 'a acumulação de benefícios percebidos dos cofres públicos deve ser interpretada restritivamente, sob pena de ofensa ao princípio da legalidade'. Deve prevalecer, portanto, a interpretação de que a acumulação de benefícios recebidos de cofres públicos deve ser entendida de maneira restritiva. Logo, a acumulação de 1 (um) benefício pensional militar com dois vencimentos decorrentes do exercício de cargos civis pela Sra. Francisca Vilma da Silva Salles deve ser considerada ilegal, ainda que tais cargos sejam acumuláveis.
8.7. Ainda na linha da interpretação restritiva, não se deve perder de vista que o objetivo precípuo de uma pensão é o de prover o suprimento das necessidades básicas de sobrevivência e manutenção dos beneficiários. Em outras palavras, o objetivo é garantir o pagamento dos custos necessários à sobrevivência daquele que tem o direito a receber a pensão. De outro lado, não se pode olvidar que, consoante entendimento desta Corte de Contas, o benefício decorrente de pensão por morte não se confunde com herança, de sorte que não é adequado considerar a eventual manutenção de padrão de vida de quem quer que seja o beneficiário (Decisão 641/1999-TCU-Plenário) . Por tais razões, considero correto o entendimento constante do acórdão recorrido" (grifos acrescidos) .
11.	No que diz respeito à violação do princípio da segurança jurídica e à ocorrência de suposta prescrição, cabe lembrar que é pacífica a jurisprudência da Suprema Corte no sentido de classificar como complexo o ato de aposentação ou de concessão de pensão, em face da competência deste Tribunal estabelecida no artigo 71, inciso III, da Constituição Federal. 
12.	Portanto, o ato administrativo que concede a aposentadoria somente passa a estar plenamente formado (perfeito) , válido (aferição da legalidade com reflexo de definitividade perante a Administração, que não mais pode anulá-lo unilateralmente) e eficaz (plenamente oponível a terceiros, deixando de apresentar executoriedade provisória) quando recebe o registro pela Corte de Contas.
13.	Assim sendo, os proventos concedidos à servidora interessada somente estariam confirmados, e o ato seria considerado juridicamente perfeito, incorporando-se ao seu patrimônio, apenas com o registro procedido por este Tribunal. Portanto, não há falar em ato jurídico perfeito ou direito adquirido anterior à aferição de sua legalidade por esta Corte de Contas com a concessão do respectivo registro.
14.	No caso concreto, verifica-se que o ato de pensão da interessada não chegou a se completar, não se tornando, portanto, perfeito, do ponto de vista jurídico, pois, em sendo complexo, não obteve a aprovação deste Tribunal, que não o registrou por considerá-lo ilegal. Assim sendo, não houve ofensa ao princípio da segurança jurídica, pois quando da decisão do TCU ainda não havia ato jurídico perfeito ou direito adquirido a ser protegido, consoante determina a Constituição Federal (art. 5º, XXXVI) .
15.	De resto, tal como restou consignado pela unidade técnica, as demais alegações deduzidas pela beneficiária em sede recursal são estranhas ao processo e não guardam qualquer relação com a decisão recorrida, razão pela qual não merecem maiores considerações.
	Ante o exposto, acolhendo o parecer da unidade técnica, VOTO por que seja adotada a deliberação que ora submeto à apreciação deste Colegiado.
TCU, Sala das Sessões, em 11 de maio de 2021.
BENJAMIN ZYMLER 
Relator